ACORDAO-COMPLETO-2352410

ACÓRDÃO 6585/2019 ATA 26/2019 - PRIMEIRA CÂMARA

VISTOS, relatados e discutidos estes autos de Tomada de Contas Especial instaurada pelo extinto Ministério do Desenvolvimento Social e Combate à forme em desfavor do Sr. Luiz Carlos Souza Amaral, ex-prefeito do Município de Jequié/BA, em face da impugnação parcial de despesas relativas a coletivos do Projovem, para os quais foram transferidos recursos em 2010,
ACORDAM os Ministros do Tribunal de Contas da União, reunidos em sessão de 1ª Câmara, ante as razões expostas pelo Relator, em:
9.1. considerar revel o responsável Sr. Luiz Carlos Souza Amaral, com fundamento no art. 12, § 3º, da Lei 8.443/1992;
9.2. julgar irregulares as contas do responsável, Sr. Luiz Carlos Souza Amaral (ex-prefeito do Município de Jequié/BA) , com fundamento nos art. 1º, inciso I, 16, inciso III, alínea "c", da Lei 8.443/1992 c/c os art. 19 e 23, inciso III, da mesma lei, e com art. 1º, inciso I, 209, inciso III, 210 e 214, inciso III, do Regimento Interno/TCU, e condená-lo ao pagamento das quantias a seguir especificadas, com a fixação do prazo de quinze dias, a contar da notificação, para comprovar, perante este Tribunal (art. 214, inciso III, alínea "a", do Regimento Interno/TCU) , o recolhimento da dívida aos cofres do Fundo Nacional de Desenvolvimento da Educação - FNDE, atualizada monetariamente e acrescida dos juros de mora, calculados a partir das datas discriminadas, até a data do efetivo recolhimento, na forma prevista na legislação em vigor:
	VALOR ORIGINAL (R$) 
	DATA DA OCORRÊNCIA

	5.025,00
	18/01/2010

	5.025,00
	22/01/2010

	10.050,00
	29/04/2010

	10.050,00
	26/05/2010

	10.050,00
	01/07/2010

	10.050,00
	19/07/2010

	10.050,00
	27/08/2010

	10.050,00
	23/09/2010

9.3. aplicar ao responsável, Sr. Luiz Carlos Souza Amaral, a multa prevista no art. 57 da Lei 8.443/1992 e no art. 267 do Regimento Interno/TCU, no valor de R$ 30.000,00 (trinta mil reais) , com a fixação do prazo de quinze dias, a contar da notificação, para comprovar, perante este Tribunal (art. 214, inciso III, alínea "a", do Regimento Interno do TCU) , o recolhimento da dívida aos cofres do Tesouro Nacional, atualizada monetariamente desde a data deste acórdão até a do efetivo recolhimento, se for paga após o vencimento, na forma da legislação em vigor;
9.4. autorizar, desde logo, nos termos do art. 28, inciso II, da Lei 8.443/1992, a cobrança judicial das dívidas, caso não atendida a notificação, e
9.5. encaminhar cópia deste acórdão ao Procurador-Chefe da Procuradoria da República no Estado da Bahia, nos termos do § 3º do art. 16 da Lei 8.443/1992 c/c o § 7º do art. 209 do Regimento Interno do TCU, para adoção das medidas que entender cabíveis.

Tomada de Contas Especial instaurada em face da impugnação parcial de despesas relativas a coletivos do Projovem, para os quais foram transferidos recursos em 2010

Primeira Câmara

Prefeitura Municipal de Jequié - BA.

3. Responsável: Luiz Carlos Souza Amaral (XXX.025.306-XX).

13.1. Ministros presentes: Benjamin Zymler (na Presidência), Bruno Dantas e Vital do Rêgo.
13.2. Ministros-Substitutos presentes: Augusto Sherman Cavalcanti (Relator) e Weder de Oliveira.

ACORDAO-COMPLETO-2405594

Acórdão de Relação 4594/2020 - Primeira Câmara

Acórdão de Relação

AUGUSTO SHERMAN

Inicio o presente relatório pela transcrição da instrução constante de peça 49, elaborada no âmbito da então Secex/BA, e que contou com o apoio do diretor e do secretário (peças 50/51) :
"INTRODUÇÃO
1.	Trata-se de Tomada de Contas Especial (TCE) instaurada pelo Ministério do Desenvolvimento Social e Combate à Fome - MDS, em desfavor do Sr. Luiz Carlos Souza Amaral, prefeito municipal de Jequié/BA (gestão 2009-2012) 'em face da Impugnação Parcial de Despesas, pela não execução dos coletivos no Programa [Nacional de Inclusão de Jovens] Projovem no Município de Jequié/BA' (peça 1, p. 138) , durante o exercício de 2010. O programa é cofinanciado pela União mediante o repasse de recursos na modalidade fundo a fundo, no âmbito do Sistema Único da Assistência Social - Suas.
HISTÓRICO
2.	Após autuação dos autos no âmbito do TCU, foi efetuada a instrução contida à peça 3. Nesse trabalho, o AUFC fez um detalhado relato das ocorrências o qual, para efeito didático, se reproduz abaixo: 
'Plano de Ação
2.	Cópia do Plano de Ação acordado para a execução das atividades do Suas no município durante o exercício em tela encontra-se à peça 1, p. 18-22, incluindo o parecer favorável do Conselho de Assistência Social.
3.	Para o Programa Projovem, inserido na Proteção Social Básica, foi previsto que se manteriam em atividade, ao longo do ano, quarenta coletivos. Conforme estatuído no art. 13 da Portaria do MDS n. 171, de 26 de maio de 2009, os coletivos são grupos compostos por, no mínimo, quinze e, no máximo, trinta jovens, admitindo-se, excepcionalmente, durante os processos de formação ou recomposição de coletivo, motivada pelo desligamento de jovens, quantidade inferior, limitada ao mínimo de sete integrantes.
Recursos financeiros
4.	O art. 35 da Portaria do MDS n. 171/2009 estabelece que o valor mensal a ser repassado seja obtido pela multiplicação do número de coletivos pelo valor de referência, R$ 1.256,25.
5.	Com base no documento à peça 1, p. 26, foi elaborado o quadro a seguir, que traz os valores repassados durante o exercício de 2010, bem como os meses a que se referem e os números e datas das ordens bancárias utilizadas para essas transferências. Ademais, a coluna da direita aponta o número de coletivos, aqui calculado, considerando-se o valor unitário indicado no parágrafo anterior.
Recursos federais repassados ao município por conta do Projovem em 2010
	ordem bancária
2010OB
	data
	parcela
	valor
	n. de
coletivos

	800148
	14/1/2010
	12/2009
	50.250,00
	40

	800306
	19/1/2010
	11/2009
	50.250,00
	40

	800884
	4/3/2010
	01/2010
	16.331,25
	13

	801308
	31/3/2010
	02/2010
	16.331,25
	13

	802196
	26/4/2010
	03/2010
	50.250,00
	40

	802636
	24/5/2010
	04/2010
	50.250,00
	40

	803291
	30/6/2010
	05/2010
	50.250,00
	40

	804251
	14/7/2010
	06/2010
	50.250,00
	40

	804583
	23/8/2010
	07/2010
	50.250,00
	40

	805177
	20/9/2010
	08/2010
	50.250,00
	40

	805553
	25/10/2010
	09/2010
	40.200,00
	32

	806105
	2/12/2010
	10/2010
	40.200,00
	32

	806415
	30/12/2010
	11/2010
	40.200,00
	32

			total
	555.262,50
	442

Aprovação da prestação de contas
6.	À peça 1, p. 30-40, consta o Demonstrativo Sintético Anual de Execução Físico-Financeira do Suas referente ao exercício de 2010.
7.	No que tange à execução física do Programa Projovem, esse documento indica, à peça 1, p. 34, que foi cumprida a quantidade de coletivos acordada (quarenta) .
8.	Ainda quanto ao Programa Projovem, o referido demonstrativo, ao tratar dos recursos federais repassados a partir do Fundo Nacional de Assistência Social - FNAS, aponta os valores expostos no quadro a seguir:
Movimentação de recursos do Projovem no município em 2010
	descrição
	valor (R$) 

	recursos transferidos pelo FNAS (A) 
	555.262,50

	rendimentos de aplicações financeiras (B) 
	15.484,42

	recursos despendidos (C) 
	271.411,56

	saldo financeiro (D) = A + B - C
	299.335,36

	inscrição de restos a pagar (E) 
	66.901,99

	saldo para reprogramação (F) = D - E
	232.433,37

9.	Na seção 'VI. COMENTÁRIO DO GESTOR' (peça 1, p. 34) , do mesmo demonstrativo, consta o seguinte texto referente ao elevado saldo indicado no quadro supra:
Com relação as contas que tiveram pouca movimentação, justifica-se por um erro na confecção dos empenhos onde foram utilizados recursos próprios, quando eram para serem utilizados os recursos do co-financiamento federal, todavia as atividades dos programas funcionaram normalmente sem haver interrupção dos serviços, solicitamos então a reprogramação dos referidos saldos.
10.	O Parecer do Conselho de Assistência Social (peça 1, p. 36-40) , à peça 1, p. 40, foi 'FAVORÁVEL' (peça 1, p. 40) e considerou que 'RECURSO PRÓPRIO SEMPRE ACABA COBRINDO AS AÇÕES E SERVIÇOS QUE DEVERIAM SER EMPENHADOS PELOS RECURSOS DO CO-FINANCIAMENTO FEDERAL, ACASIONANDO SALDOS QUE PRECISAM SER REPROGRAMADOS'.
11.	Em 19/12/2012, conforme recomendado à peça 1, p. 66-76, foram aprovadas as prestações de contas de diversos municípios, inclusive Jequié/BA, referentes ao exercício de 2010 (peça 1, p. 78-88) .
Acórdão 488/2011-TCU-Plenário
12.	O processo TCProcesso 019.571/2009-8 cuidou de uma Fiscalização de Orientação Centralizada - FOC no Projovem. No âmbito desse processo, foi prolatado o Acórdão 488/2011-TCU-Plenário, de 23/02/2011, que entre outras medidas, deliberou por:
9.8. com fundamento no art. 250, inciso III, do Regimento Interno do TCU, recomendar à Secretaria Nacional de Assistência Social do Ministério do Desenvolvimento Social e Combate à Fome (SNAS/MDS) que:
9.8.1. condicione o repasse de recursos ao envio de informação, pelo município, sobre o número de coletivos em funcionamento e de alunos efetivos, o que pode ser operacionalizado via [Sistema de Acompanhamento e Gestão do Projeto Projovem Adolescente -] SISJOVEM, assim que implementado;
9.8.2. identifique as situações em que tenham sido repassados recursos aos municípios em montante superior ao devido e promova a compensação em repasses futuros;
 (...) 
Nota Técnica 06/2011
13.	Posteriormente, a Coordenação-Geral do Projovem Adolescente e Serviços para a Juventude - CGPAJ, integrante do MDS, por meio da Nota Técnica 06/2011-CGPAJ/DPSB/SNAS/MDS (peça 1, p. 42-48) , datada de 11/5/2011, cuidou da identificação das 'transferências de recursos em valor superior ao devido' no âmbito do Projeto Projovem durante o exercício de 2010, visando, inclusive, subsidiar a análise das prestações de contas.
14.	 No documento, relata-se que, em 12/7/2010, o sistema Sisjovem foi aberto a todos os municípios que executavam coletivos do Projovem Adolescente.
15.	 Foi estabelecido o prazo de sessenta dias para que os municípios alimentassem esse sistema. Assim, a partir do mês de setembro/2010, passaram a ser bloqueadas as transferências relativas a coletivos que possuíam menos de sete integrantes (limite estatuído no § 3º do art. 13 da Portaria MDS n. 171/2009) .
16.	 Ademais, nos casos em que este limite de sete beneficiários não foi atingido até 31/12/2010, considerou-se que o efetivo funcionamento do coletivo não ficou comprovado, inferindo-se que o coletivo não foi implantado, cabendo a devolução de todos os respectivos recursos federais transferidos.
17.	 Em anexo (peça 1, p. 50-52) , a nota técnica em tela traz a relação dos municípios que teriam recebido recursos em valor superior ao devido. A quantia atribuída a Jequié/BA atinge R$ 70.350,00.
18.	 Note-se que a já mencionada aprovação da prestação de contas (peça 1, p. 78-88) ocorreu em 19/12/2012, posteriormente, portanto, aos supracitados Acórdão 488/2011-TCU-Plenário (23/02/2011) e nota técnica (11/5/2011) , a qual apontava a irregularidade.
Acórdão 337/2013-TCU-Plenário
19. Por meio do item 9.16 do supracitado Acórdão 488/2011-TCU-Plenário, a E. Corte determinou que fosse autuado processo específico para monitorar o cumprimento desse decisum. A efetivação desta deliberação deu-se por meio do processo TCProcesso 006.470/2012-2, no qual foi prolatado o Acórdão 337/2013-TCU-Plenário, de 27/2/2013. Neste, deliberou-se por:
 (...) 
9.2. considerar cumpridos ou implementados em parte os itens 9.4.1, 9.4.2 e 9.8.2 [este último já transcrito na presente instrução] do Acórdão 488/2011-TCU-Plenário;
 (...) 
9.6. determinar, com fundamento no art. 43, inciso I, da Lei 8.443/92, c/c o art. 250, inciso II, do Regimento Interno do TCU, à Secretaria Nacional de Assistência Social (SNAS/MDS) que, em relação ao Projovem Adolescente, até julho de 2013, analise as justificativas de todos os Municípios listados nas Notas Técnicas 4, 5 e 6/2010 - CGPAJ/DPSB/SNAS/MDS [esta última abordada no tópico anterior da presente instrução e copiada à peça 1, p. 42-48], adote providências em relação àqueles omissos e informe ao TCU sobre os resultados alcançados para reaver os recursos pagos a maior nos exercícios de 2008 a 2010;
 (...) 
Notificação com vistas à devolução dos recursos repassados em excesso
20.	 Em atendimento à determinação à peça 1, p. 90, de 27/5/2013, baseada na supracitada Nota Técnica 06/2011-CGPAJ/DPSB/SNAS/MDS (peça 1, p. 42-48) , foram notificados o responsável, Sr. Luiz Carlos Souza Amaral (ofício e respectivo aviso de recebimento à peça 1, p. 98 e 100) e sua sucessora à frente da administração municipal, prefeita na época dessa notificação e atualmente, Srª Tânia Diniz Correia Leite de Britto (peça 1, p. 92-94 e 96) . Nesses expedientes, ambos datados de 3/6/2013, solicita-se a 'devolução dos coletivos do programa PROJOVEM não executados pelo município no decorrer do exercício de 2010', alertando-se que, no caso de não atendimento, seria dado início aos procedimentos para instauração de TCE. A quantia a ser devolvida, em valores originais, é de R$ 70.350,00, conforme o supracitado documento à peça 1, p. 90.
Manifestação do Sr. Luiz Carlos Souza Amaral e omissão da sua sucessora
21. Em atendimento à notificação, o Sr. Luiz Carlos Souza Amaral, já na condição de exprefeito, expôs seus argumentos no expediente à peça 1, p. 106-108. Manifestou o entendimento de que a existência de saldo financeiro na conta bancária destinada à movimentação dos recursos foi o único motivo que levou a concedente à conclusão de que ocorreu inexecução de coletivos. Considera que o assunto fora esclarecido na já transcrita seção 'VI. COMENTÁRIO DO GESTOR' (peça 1, p. 34) do Demonstrativo Sintético Anual de Execução Físico-Financeira do Suas.
22.	 Ao final, solicita que a determinação de devolução dos recursos fosse revista, uma vez que 'nos exercícios seguintes os recursos já foram aplicados através das reprogramações autorizadas'.
23.	 A atual prefeita não se manifestou sobre a notificação à peça 1, p. 92-94.
Tentativa de nova notificação do responsável por ofício e por edital
24. Em resposta à supracitada manifestação do Sr. Luiz Carlos Souza Amaral (peça 1, p. 106-108) , o MDS encaminhou a este exgestor o Ofício 3198/CGPC/DEFNAS/SNAS/MDS, de 8/8/2013 (peça 1, p. 110-114) , esclarecendo que:
a) os valores dos repasses são calculados multiplicando-se o valor de referência pelo número de coletivos formados e executados, obtido a partir de informações sobre a frequência dos jovens de cada um dos coletivos, conforme apurado no Sisjovem, sistema alimentado pelos gestores dos municípios;
b) caso o número de coletivos executados seja inferior ao pactuado, o gestor municipal deve devolver a diferença;
c) 'se o gestor deixar de executar algum dos coletivos, este não poderá reprogramar os saldos correspondentes para o exercício seguinte, não se aplicando, logo, os artigos 4º da Lei 11.692/2008 e Portaria 171/2009';
d) 'o que gera a devolução é o não cumprimento da parte física, independentemente do cumprimento da parte financeira';
e) reitera-se a solicitação de devolução dos recursos referentes aos coletivos não realizados.
25.	Nos presentes autos, não consta aviso de recebimento para o supracitado Ofício 3198/CGPC/DEFNAS/SNAS/MDS.
26.	Procedeu-se, a seguir, à notificação do Sr. Luiz Carlos Souza Amaral mediante o Edital 210/20l4, publicado na data de 30/06/2014 [peça 1, p. 124], documento no qual o responsável é instado a retirar e atender à notificação objeto do supracitado Ofício 3198/CGPC/DEFNAS/SNAS/MDS.
Nota Técnica 7978/2014
27.	 A Coordenação-Geral de Prestação de Contas, integrante do MDS, por meio da Nota Técnica 7978/2014-CPCRFF/CGPC/DEFNAS, datada de 17/9/2014 (peça 1, p. 4-10) , na qual alude à Nota Técnica 06/2011-CGPAJ/DPSB/SNAS/MDS (peça 1, p. 42-48) , ao ofício enviado ao Sr. Luiz Carlos Souza Amaral (peça 1, p. 98) , à resposta deste (peça 1, p. 106-108) e ao novo ofício enviado ao mesmo exgestor (peça 1, p. 110-114) , todos estes documentos já abordados na presente instrução, assim considera:
 (...) o gestor encaminha o Demonstrativo Sintético Anual de Execução Físico-Financeira e o Conselho de Assistência Social emite Parecer de Avaliação referente ao Demonstrativo, acima citado, os quais posteriormente são analisados pelo Fundo Nacional de Assistência Social.
Outrossim, salienta-se que, segundo a Portaria 625/2010, o requisito para aprovação das contas por parte do Gestor Federal é a aprovação do Conselho Municipal de Assistência Social (...) . Acerca da reprogramação, aduz-se que para o gestor municipal reprogramar o saldo financeiro do final do exercício, deve-se observar a disponibilização dos serviços socioassistenciais durante o exercício. A aferição deste pressuposto é realizada pela aprovação das contas pelo CMAS.
 (...) 
Assim, salienta-se que o recurso não poderia ser reprogramado, tendo em vista que, segundo a Portaria MDS n. l71/2008 e ainda a Lei 11.692/2008, a reprogramação está atrelada a execução dos coletivos. Em caso de não execução destes, o recurso não pode ser reprogramado, com a obrigatoriedade de retorno aos cofres da União.
Diante do exposto, faz-se necessária a aprovação de R$ 1.828.889,66 (...) , cujo valor comprovou-se regular nos autos do processo, e a reprovação de R$ 70.350,00 (...) referente à não execução de coletivos do Programa Projovem (...) 
Informamos ainda que a reprovação está respaldada pela Portaria 625/2010, de 13/08/2010, art. 11°, in verbis:
'Comprovada a omissão no dever de prestar contas, o desvio de finalidade ou o dano ao erário, a SNAS solicitará a abertura de Tomada de Contas Especial, conforme legislação específica.' 
28.	Ao final, é sugerida a adoção de procedimentos com vista à abertura de TCE.
Inscrição do débito no Siafi
29.	O valor original do débito (R$ 70.350,00, referidos a 1º/1/2011) foi atualizado para R$ 100.546,55 em 19/11/2014 (peça 1, p. 128-130) , quantia adotada para a inscrição no Siafi em nome do Sr. Luiz Carlos Souza Amaral (peça 1, p. 132) .
Relatório do Tomador de Contas Especial
30.	O Relatório do Tomador de Contas Especial, datado de 24/11/2014 (peça 1, p. 134-144) , na sua seção 'VIII- DO PARECER DO TOMADOR CONTAS ESPECIAL', considera que ocorreu 'prejuízo ao Erário oriundo da Impugnação Parcial de Despesas, pela não execução dos coletivos no Programa Projovem', de modo a motivar instauração de TCE nos termos da alínea 'c' do inciso II do artigo 82 da Portaria Interministerial n. 507, de 24 de novembro de 2011.
31.	 Na mesma seção, considera-se que a responsabilidade deve ser atribuída ao Sr. Luiz Carlos Souza Amaral (prefeito municipal de Jequié/BA durante a gestão de 2009-2012) , uma vez que foi o gestor que realizou as despesas com os recursos federais conforme lista de repasses à peça 1, p. 24-28.
32. Esse relatório indica que o valor original do dano é o mesmo já indicado na presente instrução (R$ 70.350,00) .
Relatório e certificado de auditoria da CGU e pronunciamento ministerial
33.	 Os supracitados valor e responsabilização foram acolhidos no Relatório de Auditoria 961/2015 elaborado pela Controladoria-Geral da União (peça 1, p. 152-154) .
34.	 O Certificado de Auditoria 961/2015, que certifica a irregularidade das contas, encontra-se à peça 1, p. 156.
35. A Exma. Srª Ministra de Estado do Desenvolvimento Social e Combate à Fome, em pronunciamento à peça 1, p. 164, atesta haver tomado conhecimento das conclusões contidas nos supracitados relatórios de auditoria e certificado de auditoria.
3.	Com isso, o exame efetuado naquela oportunidade considerou que o débito não estava caracterizado, em razão das seguintes constatações:
a) havia, inicialmente, incerteza quanto ao valor do débito a ser imputado ao responsável;
b) devido, inclusive, a deficiências na notificação do responsável e do município (sob a administração da sucessora do responsável) , não foi possível dirimir esta incerteza quanto ao valor do débito;
c) como os recursos federais despendidos não foram suficientes para o pagamento da quantidade de coletivos que, segundo o concedente, foram realizados, não há como se afirmar que tais repasses foram utilizados para a quitação de despesas com coletivos não realizados, razão da instauração desta TCE;
d) inexistem nos autos indícios de desvio de finalidade ou malversação dos recursos que não foram utilizados para o pagamento de coletivos durante o exercício de 2010'.
4.	Dessa forma, a instrução propôs o arquivamento do processo, sem julgamento do mérito, ante a ausência de pressupostos de constituição e de desenvolvimento válido e regular. A proposta foi anuída pelo corpo diretivo da Secex/BA que encaminhou os autos ao MP/TCU para o parecer regimental (peças 4 e 5) .
5.	Por sua vez, o Procurador junto ao Tribunal, Exmº Sr. Sérgio Ricardo Costa Caribé, conforme Parecer de peça 7, divergiu do posicionamento da unidade técnica. Considerou que os autos não foram bem conduzidos pelo MDS e pelo órgão de controle interno, vez que carecem de informações e documentos essenciais, como, por exemplo, análise técnica que apresente cálculos ou esclarecimentos a respeito do débito no valor original de R$ 70.350,55. 
6.	Ademais, a despeito do esforço empreendido na instrução da Secex/BA, considerou que 'diante de deficiências na organização desta tomada de contas especial e da inexistência, nos autos, de informações que reputo essenciais', considerou que seriam necessários esclarecimentos e informações adicionais para a adequada compreensão do processo, particularmente em relação aos seguintes aspectos: 
'a) indicação dos dados constantes do Demonstrativo à peça 1, p. 30-40 que sejam capazes de confirmar, com segurança, que, dentre os recursos repassados durante o exercício de 2010, somente R$ 271.411,56 foram efetivamente gastos pelo município;
b) elementos que confirmem ou afastem a possibilidade do valor indicado na peça 1, p. 32, corresponder apenas a despesas relacionadas ao ano de competência 2010 ou parte dele. Em caso positivo, análise sobre a incompatibilidade da inserção desse valor na tabela constante do item 8 da instrução (peça 3, p. 2) , vez que tal demonstrativo contempla recursos transferidos pelo FNAS relativos aos meses de novembro de 2009 a dezembro de 2010;
c) elementos que esclareçam os motivos que levam à conclusão de que o saldo para reprogramação, no valor de R$ 232.433,37, não deve ser considerado como prejuízo ao erário, bem como informações acerca do destino dado ao referido valor, ou seja, se foi devolvido ou comprovadamente utilizado no mesmo ou em outro programa/ação no exercício seguinte;
d) elementos que esclareçam os motivos pelos quais o valor inscrito em Restos a Pagar deve ou não ser considerado como não aplicado no programa;
e) considerando que o item 40 da instrução (peça 3, p. 6) informa que, no caso do Município de Jequié/BA, não 'ocorreu a compensação em repasses futuros', algo que sanaria a impropriedade concernente às transferências efetuadas a maior, análise quanto à possibilidade de que essa informação esteja a indicar que o saldo para reprogramação e os Restos a Pagar não foram utilizados no objeto do Programa;
f) elementos que levem à convicção de que, nos referidos cálculos, o número de coletivos estava limitado a 32 por mês e/ou esclarecimentos sobre a possibilidade de que tal convicção decorra da mera observação de que foram realizados 32 coletivos em meses nos quais deveriam ter sido realizados 40;
g) elementos que esclareçam o motivo pelo qual, para fins de repasse de recursos, o Ministério considerou a existência de coletivos de 40 jovens, uma vez que o art. 13 da Portaria do MDS n. 171, de 26 de maio de 2009, previa o máximo de 30 jovens;
h) segundo informações constantes da tabela apresentada no item 41 da instrução (peça 3, p. 7) , o cálculo do débito, em valores históricos, considera o pagamento em excesso (R$ 50.250,00 - R$ 40.200,00 = R$ 10.050,00) durante 7 meses (R$ 10.050,00 x 7 = R$ 70.350,00) . Considerando que, segundo tabela constante do item 5 da instrução (peça 3, p. 1 e 2) , ocorreram repasses no valor de R$ 50.250,00 em 8 (oito) oportunidades; considerando que a mesma tabela indica que apenas 6 (seis) dessas parcelas referem-se ao exercício de 2010; a motivação que levou o órgão repassador a considerar a ocorrência de 7 (sete) pagamentos em excesso. Ainda sobre o assunto, análise crítica da tabela constante do item 56 da instrução, que expurga, em 8 (oito) diferentes meses, o excesso de 8 coletivos (40 - 32 = 8) , haja vista que o MDS considerou haver excesso em apenas 7 (sete) meses.
6.	O Douto representante do MP/TCU destacou ainda que deveria confirmar se o município utilizou tão somente R$ 271.411,56 eis que esse valor não é múltiplo de R$ 1.256,25, o que poderia significar que o município promoveu pagamentos que correspondem a apenas 216 meses de coletivo, apesar de ter recebido recursos suficientes para pagamento de 442 meses de coletivo.
7.	Considerou ainda que deveria se saber as razões pelas quais se deveria considerar como regular a utilização do 'saldo para reprogramação' e dos recursos relativos a Restos a Pagar, vez que inexistem, nos autos, informações de que foram devolvidos ou utilizados no exercício seguinte. 
8.	Por fim, o Procurador entendeu que os autos não estavam devidamente saneados e manifestou-se pelo seu retorno à Secex/BA para que, a partir de diligências ou outras medidas investigativas, apresentasse esclarecimentos para as questões suscitadas e promovesse nova análise de mérito das contas.
9.	Em razão dessa manifestação e, nos termos do Despacho de peça 8, o Exmº Sr. Ministro AUGUSTO SHERMAN CAVALCANTI considerou pertinentes as dúvidas do Procurador e determinou que os autos fossem restituídos à esta unidade técnica para realizar as diligências saneadoras, bem como respectiva responsabilização do então prefeito, a sucessora ou ao ente municipal.
Instrução - proposta de diligência
10. Em razão da determinação do Relator e, após retorno dos autos à esta unidade técnica, a instrução de peça 9 avaliou que para sanear as questões suscitadas alguns documentos deveriam ser carreados aos autos, a exemplo dos extratos bancários da conta corrente por onde transitou os recursos.
11. Ressaltou-se ainda que o FNAS repassou para o município o valor de R$ 2.173.275,94 para a execução dos serviços de Proteção Social Básica e Proteção Social Especial, onde o montante de R$ 274.036,28 não seria de competência de análise do FNAS.
12. Do que se refere ao Programa Projovem Adolescente PBV I (objeto da TCE) , ressaltou-se que a planilha de peça 1, p. 30-34 indicava o repasse de R$ 555.262,50 que, somados aos rendimentos da aplicação financeira (R$ 15.484,42) , poderia ser utilizado pelo município o total de R$ 570.746,92. Desse valor, apenas R$ 271.411,56 foram gastos e R$ 66.901,99 incluídos em restos a pagar, resultando, assim, em um saldo disponível para reprogramação para o exercício de 2011 no valor de R$ 232.433,37.
13. As informações até então presentes não deixava claro como se chegou ao valor de débito de R$ 70.350,00. Isso porque, a Nota Técnica N. 7978/2014-CPCRFF/CGPC/DEFNAS (peça 1, p. 4) indica que de todo o valor repassado (R$ 2.173.275,94) , R$ 274.036,28 não seriam analisados (prestação de contas dos programas relacionados à gestão do Sistema Único de Assistência Social e do Programa Bolsa Família) . Dos R$ 1.899.239,66 restantes, R$ 1.828.889,66 restaria aprovado e R$ 70.350,00 reprovados. 
14. O argumento é de o recurso não pode ser reprogramado, com a obrigatoriedade de retorno aos cofres da União e a evidência seria o demonstrativo sintético (peça 1, p. 30-34) . Entretanto, não constava desse demonstrativo nenhum valor de R$ 70.350,00, pelo menos de forma explícita.
15. Portanto, para melhor elucidar essa questão, a instrução propôs que se realizasse diligência ao FNAS para que este encaminhasse a memória de cálculo de como se chegou ao valor de débito de R$ 70.350,00. Além disso, o FNAS deveria também encaminhar outras informações que pudessem esclarecer as indagações contidas no Parecer do MP/TCU. 
16. Ademais, em razão da possibilidade de, eventualmente, responsabilizar o sucessor do Sr. Luiz Carlos Souza Amaral ou mesmo do Município de Jequié/BA, por desvio de finalidade, a instrução considerou pertinente diligenciar o Banco do Brasil para que encaminhasse o extrato bancário da conta corrente. 
17. A proposta foi anuída pelo Diretor da Subunidade que, por meio de delegação de competência dada pelo Relator dos autos e pelo Secretário da Secex/BA, determinou a realização das diligências sugeridas (peça 10) .
18. As diligências foram efetuadas por meio dos ofícios de peças 12 (FNAS) e 11, 30 e 32 (Banco do Brasil) .
19. Em reposta, o FNAS apresentou o quanto requisitado pelo Tribunal, nos termos da documentação acostada aos autos às peças 20 e 24, apresentou os seguintes esclarecimentos:
A1) o valor de R$ 70.350,00 decorre do não preenchimento de 8 coletivos no Sistema de Acompanhamento e Gestão do Projovem Adolescente - SISJOVEM até 31/12/2010. Naquele ano, o município recebia cofinanciamento por um total de 40 coletivos, sendo 13 com data de início prevista para setembro de 2009 e 27 com data de início prevista para março de 2010. Contudo, ao final do ano de 2010, constatou-se que 4 dos coletivos com data de início prevista para setembro de 2009 que receberam de janeiro a agosto de 2010 um total de R$ 40.200,00 e outros 4 dos coletivos com data de início prevista para março de 2010 que receberam de março a agosto de 2010 um total de R$ 30.150,00 não iniciaram efetivamente as atividades (preenchimento do SISJOVEM) e, portanto não foram executados. A seguir tabela apresentando cálculo:
	Quantidade de coletivos
	Valor de referência por coletivos
	Quantidade de meses não executados em 2010
	Valor correspondente aos meses não executados em 2010

	4
	1.256,25
	8 (de janeiro a agosto) 
	40.200,00

	4
	1.256,25
	6 (de março a agosto) 
	30.150,00

	Valor não executado
	70.350,00

a.2) A lógica de repasse e apuração de valores desse programa é a formação e execução dos coletivos pactuados. Sendo assim, a não execução física destes gera a necessidade de devolução de valores por parte dos gestores municipais. Com base nessa informação, esclarecemos que, subtraindo a importância especificada no item a.1 de R$ 70.350,00, valor total não executado - dano ao erário, cobrado ao município, do valor declarado pelo mesmo no Demonstrativo Sintético, como passível de reprogramação, R$ 232.433,37, temos como resultado a quantia considerada apta para reprogramação, R$162.083,37, a qual não é considerada como prejuízo ao erário, tendo em vista a possibilidade de execução no ano posterior.

	Valor total
	Gera dano ao erário e foi cobrado devolução ao município
	Não gera dano ao erário, possibilidade de execução no ano posterior.

	Valor apresentado no Demonstrativo Sintético pelo município, como passível de reprogramação.
 (A) 
	Valor total não executado ou não implantado do Projovem.
 (B) 
	Valor para reprogramação.
 (A-B) 

	R$232.433,37
	R$ 70.350,00
	R$162.083,37

a.3) O valor declaratório em Restos a Pagar é tido como aplicado no programa. Os restos a pagar constituem compromissos financeiros exigíveis que compõem a dívida flutuante e podem ser caracterizados como as despesas empenhadas, mas não pagas até o dia 31de dezembro de cada exercício financeiro. A Inscrição em Restos a Pagar decorre da observância do Regime de Competência para as despesas. Portanto, as despesas empenhadas; não pagas até o dia 31 de dezembro, não canceladas pelo processo de análise e depuração e, que atendam os requisitos previstos em legislação, específica, devem ser inscritas em Restos a Pagar, pois se referem a encargos incorridos no próprio exercício.
a.4) O Município de Jequié/BA aderiu aos 40 coletivos e recebeu, por meio do Piso Básico Variável I (PBV-l) , o valor mensal correspondente. No entanto, após a disponibilização do SISJOVÉM o município não preencheu dados que demonstrassem a efetiva execução de 8 coletivos do Projovem Adolescente, até 31/12/2010. Ou seja, o município confirmou, por meio do Sisjovem, que executara 32 coletivos.
a.6) O Ministério do Desenvolvimento Social e Agrário seguiu a determinação do § 1º do art. 13 da Portaria MDS 171, de 26 de maio de 2009, informando aos municípios que a quantidade de jovens vinculados a cada coletivo estava limitada a 30, além de implementar regra no SISJOVEM impedindo que um coletivo possa ter mais de 30 jovens.
a.7) Quanto a compensação dos valores indicados como débito, esclarecemos que este Órgão não o fez, tendo em vista que foi solicitado devolução do valor devidamente atualizado, e posteriormente, por falta de atendimento, instaurada a devida Tomada de Contas Especial.
a.8) Conforme art. 3° da Portaria MDS n. 176/2008 o valor de referência do cofinanciamento federal do Piso Básico Variável para os serviços socioeducativos do Projovem Adolescente corresponde a R$ 1.256,25 para cada coletivo. Não é possível relacionar o valor declaratório no Demonstrativo Sintético, R$ 271.411,56, referente aos gastos financeiros, por estar incluso nos cálculos, outros valores que chegaram ao resultado. Diante disso, tem-se:
	Parcela (A) 
	Coletivos (B) 
	Parcela Mensal (AxB) 

	R$ 1.256,25
	40
	R$ 50.250,00

Resposta de diligência - Banco do Brasil
20. Já o Banco do Brasil encaminhou mídia digital com os extratos bancários da conta 40.482-9, agência 0060-4 de titularidade do Município de Jequié/BA no período de janeiro de 2010 janeiro de 2013 (peça 34) .
21. Desse extrato, se destaca que o saldo inicial em 30/12/2009 era de R$ 107.073,84 e que, ao final do exercício, restava ainda para serem utilizados em 2011, um saldo de R$ 54.722,07. Ressalta-se, ainda, durante o exercício de 2010, as despesas efetuadas se referem à pagamento de fornecedores, emissão de DOC e TED. Não há informações sobre quais são os fornecedores que foram pagos ou se as transferências teriam sido com objetivos atinentes ao programa.
Instrução anterior (peça 35) 
22. Após as respostas encaminhadas pelos órgãos demandados, constatou-se que o valor de R$ 70.350,00 decorria do não preenchimento de 8 coletivos no Sistema de Acompanhamento e Gestão do Projovem Adolescente - Sisjovem até 31/12/2010. Naquele ano, o município recebia cofinanciamento para um total de 40 coletivos, sendo 13 com data de início prevista para setembro de 2009 e 27 com data de início prevista para março de 2010. Contudo, ao final do ano de 2010, constatou-se que 4 dos coletivos com data de início prevista para setembro de 2009 e que receberam de janeiro a agosto de 2010 um total de R$ 40.200,00 e outros 4 dos coletivos com data de início prevista para março de 2010 e que receberam de março a agosto de 2010 um total de R$ 30.150,00, não iniciaram efetivamente as atividades (preenchimento do Sisjovem) e, portanto, não foram executados. A seguir tabela apresentando cálculo:
	Quantidade de coletivos
	Valor de referência por coletivos
	Quantidade de meses não executados em 2010
	Valor correspondente aos meses não executados em 2010

	4
	1.256,25
	8 (de janeiro a agosto) 
	40.200,00

	4
	1.256,25
	6 (de março a agosto) 
	30.150,00

	Valor não executado
	70.350,00

23. Assim, para efeito de citação, a instrução anterior considerou que os débitos deveriam ser alocados nas datas em que ocorreram os repasses para realização dos coletivos, conforme extrato bancário (peça 34) .
	Data
	Coletivos que deixaram de se realizar
	Parcela Mensal a ser glosada

	18/01/2010
	4
	R$ 5.025,00

	22/01/2010
	4
	R$ 5.025,00

	29/04/2010
	8
	R$ 10.050,00

	26/05/2010
	8
	R$ 10.050,00

	01/07/2010
	8
	R$ 10.050,00

	19/07/2010
	8
	R$ 10.050,00

	27/08/2010
	8
	R$ 10.050,00

	23/09/2010
	8
	R$ 10.050,00

	Total
		R$ 70.350,00

24. Ademais, o exame das ocorrências permitiu, na forma dos arts. 10, § 1º, e 12, incisos I e II, da Lei 8.443/1992 c/c o art. 202, incisos I e II, do RI/TCU, definir a responsabilidade do Sr. Luiz Carlos Souza Amaral e apurar adequadamente o débito a ele atribuído. Propôs-se, por conseguinte, que se promovesse a citação do responsável.
25. A proposta foi anuída pelo Diretor da Subunidade (peça 36) e pelo Secretário da Secex/BA (peça 37) que, autorizou a expedição do ofício citatório destinado ao responsável. 
EXAME TÉCNICO
26. Em cumprimento ao Despacho do Secretário (peça 37) , foi promovida a citação de Luiz Carlos Souza Amaral (CPF XXX.025.306-XX) mediante o Edital número 62, publicado no DOU de 16 de setembro de 2018. 
27. O Sr. Luiz Carlos Souza Amaral (CPF XXX.025.306-XX) , citado por via editalícia, não atendeu a citação e não se manifestou quanto às irregularidades verificadas. Destaca-se que antes da citação por edital foram adotadas providências que esgotaram as tentativas de localização do responsável. 
28. De fato, preliminarmente, foi encaminhado ofício de citação ao endereço do responsável cadastrado no sistema CPF da Receita Federal, conforme demonstram os documentos de peças 38 e 39. Porém, o expediente retornou ao Tribunal com a informação de 'não procurado' (peça 40) .
29. Diante disso, seguindo orientação do Memorando Circular Segecex 10/2018, conforme descrito na instrução de peça 41, foram realizadas novas buscas de endereço: nas bases do TSE (Cadastro Eleitoral) , RENACH (Registro Nacional de Carteira de Habilitação) , INSS (Folha de Pagamento) , Rais (Relação Anual de Informações Sociais) , CNE (Cadastro Nacional de Empresas) e CNIS (Cadastro Nacional de Informações Sociais) , no site da COELBA, através do CPF da responsável. Nessas consultas localizou-se apenas mais um endereço: Rua Siqueira Campos, 189, Joaquim Romão - 45.200-000 - Jequié/BA.
30. Com isso, foi mais uma vez intentada o encaminhamento do ofício por via postal. Porém, também a nova tentativa foi infrutífera, haja vista que a correspondência retornou à Secex/BA, sem êxito, após três tentativas de entrega, conforme demonstra o Aviso de Recebimento de peça 43. 
31. Dessa forma, transcorrido o prazo regimental fixado e mantendo-se inerte o aludido responsável, impõe-se que seja considerado revel, dando-se prosseguimento ao processo, de acordo com o art. 12, § 3º, da Lei 8.443/1992.
CONCLUSÃO
32. Diante da revelia do Sr. Luiz Carlos Souza Amaral e inexistindo nos autos elementos que permitam concluir pela ocorrência de boa-fé ou de outros excludentes de culpabilidade em sua conduta, propõe-se que suas contas sejam julgadas irregulares e que o responsável seja condenado em débito, bem como que lhe seja aplicada a multa prevista no art. 57 da Lei 8.443/1992.
33. Em atendimento ao quanto disposto no item 9.6.3 do Acórdão 2833/2016-TCU-Plenário, ressalta-se que o valor do dano ao erário, atualizado até 8/2/2019, é de R$ 116.111,42 (peça 47) , enquanto que esse valor atualizado e com a incidência de juros de mora é de R$ 146.880,36 (peça 48) .
INFORMAÇÕES ADICIONAIS
34. Trata-se de processo em que consta como interessado o município Jequié, do Estado da Bahia, relacionado pelo Exmº Ministro Aroldo Cedraz no Anexo II ao Ofício 5/2013 - GAB.MIN-AC dentre aqueles que dão causa a seu impedimento, nos termos do art. 151, parágrafo único, do Regimento Interno/TCU.
35. Dessa forma, os autos devem ser encaminhados ao Gabinete do Ministro-Relator, via Secretaria das Sessões - para ciência e registro -, com o alerta de que a votação que apreciará o presente processo não deve contemplar a participação do Exmº Ministro Aroldo Cedraz.
PROPOSTA DE ENCAMINHAMENTO
36. Diante do exposto, submetemos os autos à consideração superior, propondo ao Tribunal:
a) com fundamento no art. 12, § 3º, da Lei 8.443/1992, considerar revel para todos os efeitos o Sr. Luiz Carlos Souza Amaral (CPF XXX.025.306-XX) ;
	b) com fundamento nos arts. 1º, inciso I, 16, inciso III, alínea 'c', da Lei 8.443/1992 c/c os arts. 19 e 23, inciso III, da mesma lei, e com arts. 1º, inciso I, 209, inciso III, 210 e 214, inciso III, do Regimento Interno, que sejam julgadas irregulares as contas de Luiz Carlos Souza Amaral (CPF XXX.025.306-XX) , exPrefeito de Jequié/BA, e condená-la ao pagamento das quantias a seguir especificadas, com a fixação do prazo de quinze dias, a contar da notificação, para que comprove, perante este Tribunal (art. 214, inciso III, alínea 'a', do Regimento Interno) , o recolhimento da dívida aos cofres do Fundo Nacional de Assistência Social, atualizada monetariamente e acrescida dos juros de mora, calculados a partir das datas discriminadas, até a data do recolhimento, na forma prevista na legislação em vigor.
	VALOR ORIGINAL (R$) 
	DATA DA OCORRÊNCIA

	5.025,00
	18/01/2010

	5.025,00
	22/01/2010

	10.050,00
	29/04/2010

	10.050,00
	26/05/2010

	10.050,00
	01/07/2010

	10.050,00
	19/07/2010

	10.050,00
	27/08/2010

	10.050,00
	23/09/2010

Valor atualizado até 08/02/2019: R$ 116.111,42
	
c) aplicar ao Sr. Luiz Carlos Souza Amaral (CPF XXX.025.306-XX) a multa prevista no art. 57 da Lei 8.443/1992 c/c o art. 267 do Regimento Interno, com a fixação do prazo de quinze dias, a contar da notificação, para que comprove, perante este Tribunal (art. 214, inciso III, alínea 'a', do Regimento Interno) , o recolhimento da dívida aos cofres do Tesouro Nacional, atualizada monetariamente desde a data do acórdão até a do efetivo recolhimento, se for paga após o vencimento, na forma da legislação em vigor;
d) autorizar, desde logo, nos termos do art. 28, inciso II, da Lei 8.443/1992, a cobrança judicial da dívida caso não atendidas as notificações;
e) encaminhar cópia da deliberação ao Procurador-Chefe da Procuradoria da República na Bahia nos termos do § 3º do art. 16 da Lei 8.443/1992 c/c o § 7º do art. 209 do Regimento Interno do TCU, para adoção das medidas cabíveis; e comunicar-lhe que o relatório e o voto que a fundamentarem podem ser acessados por meio do endereço eletrônico www.tcu.gov.br/acordaos e que, caso haja interesse, o Tribunal pode enviar-lhe cópia desses documentos sem qualquer custo." 
2.	O Ministério Público/TCU, neste feito representado pelo Procurador Sérgio Ricardo Caribé, manifestou-se à peça 52 nos seguintes termos:
"Trata-se de Tomada de Contas Especial de responsabilidade do Sr. Luiz Carlos Souza Amaral, Prefeito Municipal de Jequié (BA) na gestão 2009-2012, instaurada pelo Ministério do Desenvolvimento Social e Combate à Fome - MDS em decorrência da impugnação parcial de despesas relacionadas ao Programa Nacional de Inclusão de Jovens - Projovem durante o exercício de 2010 (peça 1, p. 138) . O programa é cofinanciado pela União por intermédio do repasse de recursos na modalidade fundo a fundo, no âmbito do Sistema Único da Assistência Social - Suas. 
O Projovem previa, para o Município de Jequié (BA) , a manutenção em atividade de 40 (quarenta) coletivos ao longo do ano de 2010. Nos termos do art. 13 da Portaria do MDS n. 171, de 26 de maio de 2009, 'os jovens admitidos no Projovem Adolescente - Serviço Socioeducativo serão organizados em grupos, sendo que cada grupo constituirá um coletivo'. O mesmo dispositivo estabelece que os coletivos são grupos compostos por, no mínimo, quinze e, no máximo, trinta jovens, admitindo-se, excepcionalmente, durante os processos de formação ou recomposição de coletivo, motivada pelo desligamento de jovens, quantidade inferior, limitada ao mínimo de sete integrantes. 
Em manifestação anterior deste Ministério Público (peça 7) , após levantar inúmeras dúvidas, suscitar a existência de indícios de prejuízo ao erário e considerar que as presentes contas careciam de saneamento, foi propugnado o retorno dos autos à unidade instrutiva para que, a partir de diligências ou outras medidas investigativas que entendesse necessárias, apresentasse esclarecimentos para as questões levantadas ao longo do parecer e, ainda, promovesse nova análise de mérito das contas. 
O Exmº Relator Augusto Sherman Cavalcanti, por meio do Despacho à peça 8, restituiu os autos à Secex/BA para fins de efetivação das diligências necessárias ao esclarecimento das questões levantadas por este membro do MP/TCU, confirmando ou não a existência de débito e, se fosse o caso, identificando os responsáveis. 
Com base nas informações encaminhadas pela Diretoria Executiva do Fundo Nacional de Assistência Social (peça 24, p. 10-11) , a unidade técnica, em nova instrução (peça 35) , concluiu pela ocorrência de prejuízo ao erário no montante de R$ 70.350,00, decorrente do fato de que oito coletivos previstos no Sistema de Acompanhamento e Gestão do Projovem Adolescente não iniciaram efetivamente as atividades, a saber: 
a) 4 coletivos com data de início prevista para setembro de 2009, que receberam de janeiro a agosto de 2010 um total de R$ 40.200,00;
b) 4 dos coletivos com data de início prevista para março de 2010, que receberam de março a agosto de 2010 um total de R$ 30.150,00.
Em razão da referida análise, a instrução propôs a citação do Sr. Luiz Carlos Souza Amaral, encaminhamento que contou com a aquiescência do Titular da Secex/BA (peça 37) . Importante destacar que, para efeito de citação do responsável, a unidade técnica considerou as datas em que os recursos foram creditados na conta do convênio (18/1, 22/1, 29/4, 26/5, 1º/7, 19/7, 27/8 e 23/9/2010) . 
Malogrados os esforços para a efetivação da citação pelos Correios, a unidade técnica, acertadamente, promoveu a citação pela via editalícia (peças 39-46) .
Embora tenha sido devidamente citado, o responsável não apresentou alegações de defesa nem promoveu o pagamento do valor devido, motivo pelo qual este membro do Ministério Público de Contas manifesta concordância com a proposta da unidade instrutiva, consignada na peça 49, p. 12, no sentido do julgamento pela irregularidade das contas do Sr. Luiz Carlos Souza Amaral, condenando-o em débito e aplicando-lhe a multa prevista no art. 57 da Lei 8.443/92, sem prejuízo de que seja autorizada a cobrança judicial da dívida (caso não atendidas as notificações) e encaminhada cópia da decisão que vier a ser adotada ao Procurador-Chefe da Procuradoria da República na Bahia." 
É o relatório.

não há.

Procurador Sergio Ricardo Costa Caribé.

TOMADA DE CONTAS ESPECIAL. PROJOVEM. NÃO REALIZAÇÃO DE COLETIVOS PREVISTOS NO EXERCÍCIO. AUSÊNCIA DE DEVOLUÇÃO DOS RECURSOS. CITAÇÃO. REVELIA. CONTAS IRREGULARES. DÉBITO E MULTA.

TOMADA DE CONTAS ESPECIAL (TCE)

Secretaria de Controle Externo de Tomada de Contas Especial (SecexTCE).

Trata-se de tomada de contas especial instaurada pelo então Ministério do Desenvolvimento Social e Combate à Fome em face da impugnação parcial de despesas relativas à execução de coletivos no Programa Nacional de Inclusão de Jovens e Adultos, durante o exercício de 2010, no Município de Jequié/BA.
2.	Segundo regulamentado em portaria do então MDS, os jovens admitidos no Projovem na modalidade própria são organizados em grupos, sendo que cada grupo constituirá um coletivo, o qual é composto por, no mínimo, quinze e, no máximo, trinta jovens. Para as ações do programa são transferidos recursos financeiros de acordo com o número desses jovens no coletivo previsto/formado no exercício.
3.	Consta dos autos que a impugnação das despesas em questão, correspondentes ao montante original de R$ 70.350,00, decorreu do não preenchimento de 8 coletivos no Sistema de Acompanhamento e Gestão do Projovem Adolescente - Sisjovem até 31/12/2010. 
4.	Naquele ano, o município recebeu cofinanciamento para um total de 40 coletivos, sendo executados 32 coletivos, de modo que 8 não iniciaram efetivamente as atividades e, portanto, não foram executados.
5.	Ainda segundo as normas do Programa, os montantes não aplicados não poderiam ser objeto de reprogramação para utilização em coletivos nos exercícios seguintes, devendo, portanto, ser devolvidos à União.
6.	Diversas tentativas de reaver os valores foram então realizadas na fase interna desta tomada de contas especial, sem êxito, culminando com a responsabilização do então prefeito Sr. Luiz Carlos Souza Amaral. Assim, a tomada de contas especial chegou a este Tribunal, com imputação de débito ao referido prefeito responsável pela gestão dos recursos.
7.	Devidamente citado por via editalícia o responsável não compareceu aos autos para produção de alegações de defesa e/ou o recolhimento do débito, tornando-se responsável revel, nos termos do art. 12, § 3º, da Lei 8.443/1992, razão pela qual a unidade instrutiva deu prosseguimento ao processo com proposições de julgamento pela irregularidade de suas contas, condenação em débito e aplicação de multa proporcional.
8.	Assentiu com tal encaminhamento o representante do Ministério Público/TCU, consoante parecer reproduzido no relatório precedente. 
9.	Dessarte, diante do que consta dos autos acolho as proposições constantes dos pareceres, no sentido do julgamento pela irregularidade das contas do responsável, imputação de débito e aplicação de multa proporcional, nos termos da Lei Orgânica deste Tribunal. 
	Ante o exposto, acolhendo os pareceres uniformes da unidade instrutiva e do Ministério Público/TCU, manifesto-me por que o Tribunal aprove o acórdão que ora submeto à deliberação deste Colegiado.
TCU, Sala das Sessões Ministro Luciano Brandão Alves de Souza, em 30 de julho de 2019.
AUGUSTO SHERMAN CAVALCANTI 
Relator